最高法院民事判決　　　　　　　　　　　　　　　　　八十七年度台上字第四六號
　　上　訴　人　弘一科技股份有限公司
　　法定代理人　曾建都
　　被 上訴 人　經濟部工業局
　　法定代理人　汪雅康
　　訴訟代理人　陳清秀律師
　　　　　　　　林望民律師
右當事人間請求清償借款事件，上訴人對於中華民國八十六年六月十七日台灣高等法
院第二審判決(八十五年度重上字第三四六號)，提起上訴，本院判決如左：
    主  文
上訴駁回。
第三審訴訟費用由上訴人負擔。
    理  由
本件被上訴人主張：上訴人依經濟部頒布之鼓勵民間事業工業新產品辦法，邀第一審
共同被告曾建都為連帶保證人，於民國八十一年六月十二日與伊訂立合約書，伊即依
約撥付配合款新台幣（下同）一千四百八十萬二千三百七十二元予上訴人，協助其開
發新產品。嗣上訴人於八十二年四月三十日完成計劃產品，依系爭合約書第九條第三
款之約定，上訴人即應於計劃產品完成日起滿一年之次日起，以每三月為一期分期返
還配合款。上訴人亦已依合約書第九條第一款、增修合約書第二條第一項第一款之約
定，提出返款計劃書，同意分別於八十三年四月、七月、十月、八十四年一月、四月
、七月、十月、八十五年一月、四月、七月、十月及八十六年一月各償還一百二十三
萬三千五百三十一元，詎竟自第一期起即拒不清償，迄今拒付九期共計一千一百一十
萬一千七百七十九元。其第十期至第十二期應償還之配合款雖未到期，然顯有到期不
履行之虞，爰併提起將來給付之訴等情，求為命上訴人如數給付並各加計如第一審判
決附表（下稱附表）一所示利息，暨於附表三所示之日期給付各該金額及利息之判決
（被上訴人之請求上訴人給付超過上開金額本息及請求滯納金部分，經第一、二審判
決其敗訴，未據聲明不服，已告確定；至請求曾建都連帶給付部分，則經原審廢棄第
一審所為勝訴判決，發回更為審理）。
上訴人則以：依系爭合約書第九條第三款約定，配合款之返還須以計劃產品已達「產
品化」為條件，伊於八十三年二月二十二日函送被上訴人所附之結案報告，係為配合
被上訴人之政策與計劃進度之用，難謂計劃產品已達「產品化」之程度。且計劃產品
即磁碟機雖可操作，但若受震動，即刻當機，無法量產。是以相關零件，全部堆積在
廠房，形同廢棄，迄未使用。足見條件未成就，系爭配合款返還之履行期尚未屆至，
被上訴人訴請返還為無理由等語，資為抗辯。
原審斟酌全辯論意旨及調查證據之結果，以：被上訴人主張上訴人邀曾建都為連帶保
證人，與伊訂立合約書，伊已依約撥付上訴人一千四百八十萬二千三百七十二元之事
實，為上訴人所不爭，並有開發費用配合款合約書、上訴人八十三年二月二十二日（
管字）六一號函及所附返款計劃書為證。依系爭合約書第九條第三款約定：「乙方
（指上訴人及訴外人龍相電子股份有限公司）應自本計劃產品完成日起滿一年之次日
起，由乙方以每三月為一期，分期返還配合款，期間三年，共十二期，每期一百二十
九萬一千六百六十六元。」是上訴人自應於本計劃產品完成日後滿一年之次日起分十
二期償還系爭配合款。而上訴人所製作之「鼓勵民間事業開發工業新產品執行成果報
告」第五頁記載：「自民國八十年十月開始投入微小型硬式磁碟機的研究開發，並順
利於民國八十二年四月三十日完成。」等語，上訴人對該書證之真正亦不爭執，該執
行成果報告，既係上訴人所自行製作，裝訂成一本厚約達四十頁之長篇文書，內容詳
細說明研究、開發、測試之經過，計劃目標執行情形，經費支出，成果效益實際達成
情形之檢討，並有對本計劃產品未來之投資計劃與未來五年產銷量、值之預估與建議
等等，每一階段均詳細記載產品可靠度測試，設計成熟度測試等完成時間，足見該報
告所稱順利於八十二年四月三十日完成，係合約所指之計劃產品完成，且報告中亦載
明「此產品將從六月份起開始生產」，顯已達「產品化」之程度，條件應已成就。上
訴人辯稱係配合被上訴人之政策與計劃進度之用云云，已難採信。且上訴人遲至原審
始提出之各種零件圖及照片、原料統計表、盤存清冊、產品用料清表，亦僅能證明上
訴人有原料零件之存貨，並不能證明產品未完成。上訴人所稱之若受震動即當機云云
，與成果報告中所稱之測試完成矛盾，亦無足取。另依合約書第十條約定，如產品開
發失敗，乙方（即上訴人）應正式行文通知甲方（即被上訴人）等語，但上訴人迄未
通知開發失敗，反提出產品開發完成之成果報告，自不得臨訟，方指產品開發失敗未
完成。堪認被上訴人主張上訴人於八十二年四月三十日完成計劃產品，系爭借款應自
八十三年五月一日起分別屆期等語為真實。況上訴人曾於八十三年二月二十二日以弘
一（管）字第六一號函覆被上訴人「配合款還款計劃表」，自行承諾表明同意於八
十三年四月、七月、十月、八十四年一月、四月、七月、十月、八十五年一月、四月
、七月、十月及八十六年一月各償還一百二十三萬三千五百三十一元，系爭借款之清
償條件，縱如上訴人所稱尚未量產計劃產品，亦因其允諾於上開期限為清償，且經被
上訴人同意，而發生原契約之履行期限變更之效果。從而被上訴人依變更後之履行期
提起本件訴訟，亦屬有據。另上訴人自行承諾之履行期，第十至十二期至原審辯論終
結時，均已屆期，上訴人仍未清償返還配合款。被上訴人依據前揭開發費用配合款合
約書還款計劃及上訴人自行承諾之「配合還款計劃表」，請求上訴人給付如原判決附
表一、三所示之配合款及其利息，為有理由，應予准許，為其心證之所由得。並說明
對兩造其餘攻擊防禦方法之取捨意見，因而維持第一審所為命上訴人給付附表一、三
所示之配合款及利息之判決，駁回上訴人該部分之上訴，經核於法洵無違誤。
查被上訴人於第一審起訴時已陳稱：依系爭合約第九條第三款約定，上訴人應於計劃
產品完成日起滿一年之次日起，以每三月為一期分期返還配合款，本件計劃產品於八
十二年四月三十日完成；且上訴人亦已依合約書第九條第一款、增修合約書第二條第
一項第一款約定，於八十三年二月二十二日函送還款計劃表，同意自八十三年四月起
，以每三個月為一期返還配合款，顯見上訴人亦認應以產品完成日為基準點。退而言
之，上訴人自行同意於八十三年四月起分期返還，亦應視為上訴人同意期前清償等語
（見一審卷五至六頁，七五至七六頁），原審因而判命上訴人給付，並無就當事人未
聲明之事項而判決之情形。上訴論旨，復就原審取捨證據、認定事實暨解釋契約之職
權行使，指摘原判決關於其不利部分為不當，聲明廢棄，不能認為有理由。
據上論結，本件上訴為無理由。依民事訴訟法第四百八十一條、第四百四十九條第一
項、第七十八條，判決如主文。
中      華      民      國    八十七    年      一      月      九      日
                              最高法院民事第五庭
                                  審判長法官  吳  啟  賓
                                        法官  洪  根  樹
                                        法官  謝  正  勝
                                        法官  劉  福  來
                                        法官  黃  熙  嫣
　　　右正本證明與原本無異
 　　　　　                              　   書  記  官
中      華      民      國    八十七    年      一      月    二十一    日
